【裁判字號】    98,上易,523
【裁判日期】    981027
【裁判案由】    損害賠償
【裁判全文】
臺灣高等法院民事判決                 98年度上易字第523號
上  訴  人  戊○○
被  上訴人  乙○○
上列當事人間請求損害賠償事件，上訴人對於中華民國98年4月
24日臺灣臺北地方法院97年度訴字第2358號第一審判決提起上訴
，本院於98年10月13日言詞辯論終結，判決如下：
    主      文
原判決關於命上訴人給付超過新臺幣伍萬元本息部分，及該部分
假執行之宣告，並訴訟費用之裁判（除確定部分外）均廢棄。
上廢棄部分，被上訴人在第一審之訴駁回。
其餘上訴駁回。
第一、二審訴訟費用（除確定部分外）由上訴人負擔十分之七，
餘由被上訴人負擔。
    事實及理由
一、被上訴人主張：上訴人前為大鵬華城第6屆管理委員會（下
    稱管委會）主任委員，該屆管委會於民國94年7月27日晚上7
    時30分起，在臺北縣新店市○○路700巷26號大鵬華城活動
    中心2樓會議室（下稱大鵬華城會議室），召開第7次管委會
    會議。伊以住戶名義列席旁聽該次會議，會議進行至當日晚
    上9時55分許，伊就該次會議討論第6次委員會會議通過解除
    監察委員王廣生職務乙案，發言表示：「根據規約及相關規
    定，沒辦法罷免委員，希望依據法律處理」等語。詎當時擔
    任會議主席之上訴人竟基於散布於眾之故意，當眾誹謗伊：
    「你挪用公款」等語，詆毀伊名譽。又上訴人於94年12月30
    日晚上7時30分許，在大鵬華城會議室主持第12次管委會會
    議，當討論管委會是否要就管理服務中心前會計蘇珊妮對管
    委會提起確認僱傭關係存在等事件之訴訟，提起上訴時，因
    伊於該訴訟全程協助蘇珊妮，遂對伊心生不滿，竟基於公然
    侮辱伊之犯意，在上開不特定多數人得共見共聞屬開放式之
    會議室內，當眾公然侮辱伊：「下一屆乙○○他是訟棍出身
    的」等語，伊於95年1月上旬經由總幹事王國卿轉述始知悉
    上情。詎上訴人復基於誹謗伊之故意，於住戶意見反映書上
    撰寫「尤其是其中還有ｘ人是現任委員，請注意以身作則！
    （莫以身作賊）」等字，交付管委會委員己○○，委託不知
    情之己○○於95年4月22日管委會會議中代為發言。惟己○
    ○因故無法出席第7屆管委會於95年4月18日上午9時許召開
    之第4次會議，遂於會前將上開意見反映書送交總幹事余水
    生，再轉交不知情之行政助理影印20份，放置於會議室各委
    員之座位上，供與會委員閱讀，伊當時於會場閱讀到該件誹
    謗伊之意見反映書。因上訴人前開行為，足以貶損伊之人格
    、聲譽及社會評價，致伊在精神上、心理上均感受難堪、不
    快。嗣上訴人於96年10月2日、96年10月16日及96年11月22
    日本院審理上訴人妨害名譽刑事案件（下稱系爭妨害名譽刑
    事案件）之公開法庭內，誣指伊未將90年4月4日之土地銀行
    定存新臺幣（下同）300萬元於到期後續存，該筆款項遭伊
    及當時之會計蘇珊妮非法挪用，事後再分別以現金於2、3個
    月後返還歸墊，未經區分所有人會議之決議，而收支決算表
    亦未列入該300萬元之定存而挪用公款等語，多次詆毀伊之
    名譽。上訴人於公開法庭內藉辯論中之攻防，恣意指摘、傳
    述，攻訐毀損伊之名譽，顯非自衛、自辯或保護合法利益之
    必要，更非言論自由保障之範圍，且與公益無關，難謂其無
    實質之惡意。爰依民法第184條第1項、第195條第1項前段規
    定，求為判命上訴人給付伊8萬元，及自起訴狀繕本送達翌
    日起算之法定利息等語（關於被上訴人請求52萬元本息敗訴
    確定部分，未繫屬本院，不予另贅）。
二、上訴人則以：被上訴人主張伊於94年7月27日以「你挪用公
    款」等語，侵害其名譽，惟被上訴人遲至96年12月28日始提
    起本件訴訟，已逾2年消滅時效。又被上訴人已提起多件刑
    事告訴及民事訴訟，伊係於管委會會後私下與1、2名委員聊
    天時提及「乙○○他是訟棍出身的」，並非於公開場合對不
    特定人或開會時對特定多數人宣稱，只因當時錄音機尚未關
    閉，才會錄到伊聊天之內容，因此伊所為尚不符合公然侮辱
    ，侵害被上訴人名譽之要件。被上訴人雖提出錄音帶及譯文
    ，證明伊曾說過「乙○○他是訟棍出身的」等語，但並未證
    明伊說話之場合、人數，是否已達不特定人或特定多數人均
    可聽聞之程度。至伊製作住戶意見反映書，僅係請己○○委
    員代為發言，請管委會處理追繳，並未叫己○○散布，且伊
    提出之住戶意見反映書，原本內容亦無「莫以身做賊」之記
    載，故該反映書之內容，已遭人變造。縱認伊交付之反映書
    有上開記載，伊亦未叫己○○一字不漏照唸，而己○○當日
    未出席，本不可能有誹謗或侮辱之問題，己○○既無法出席
    該次會議，只要將該反映書交還伊或逕行告知伊不出席並丟
    棄即可，但其未知會伊，即將住戶意見反映書轉交予行政助
    理影印，此既非伊之授意，亦非伊得預見，伊實無任何故意
    或過失。再者，文中「其中還有ｘ人是現任委員，請注意以
    身作則，莫以身做賊」等語，僅是敦促未繳交之人儘速繳納
    ，並無指述他人是「賊」或貶抑他人名譽之涵意，故被上訴
    人主張因該記載而使其名譽受侵害，並不實在。且現任委員
    中未繳費之委員，亦不止被上訴人1人，此對照第7屆管委會
    委員名單及公告之裝潢保證金明細表，故被上訴人主張該反
    映書係針對其所書寫，亦無實據。另伊並不知被上訴人係不
    用繳交清潔維護費之人，而管理委員有無繳納清潔維護費，
    亦屬可受公評之事而得為適當之評論，縱伊於委員會書面資
    料為適當之評論，亦不符侵害名譽之要件。另伊於96年10月
    2日、96年10月16日及96年11月22日系爭妨害名譽刑事案件
    審理時所為之「挪用公款定存300萬元」陳述，係針對被上
    訴人是否有挪用公款一節，提出辯解，主觀上並非故意侵害
    被上訴人之名譽，且該內容在客觀上亦未侵害被上訴人名譽
    等語為辯。
三、原審為被上訴人部分勝訴之判決，即判命上訴人應給付被上
    訴人8萬元，及自97年1月19日起算之法定利息，並駁回被上
    訴人其餘之訴。被上訴人就其敗訴部分（即52萬元本息），
    未提起上訴，已告確定，上訴人就其敗訴部分提起上訴，其
    上訴聲明為：
    (一)原判決不利於上訴人部分廢棄。
    (二)上廢棄部分，被上訴人於第一審之訴駁回。
    被上訴人則答辯聲明：上訴駁回。
四、不爭執之事實（見原審卷第151頁，97年7月10日言詞辯論筆
    錄）：
    (一)大鵬華城管委會於94年7月27日晚上7時30分起，召開該屆
      第7次管委會會議，上訴人擔任會議主席，會議中當眾對
      被上訴人指稱：「你挪用公款」等語。
    (二)上訴人於94年12月30日晚上7時30分起，在大鵬華城會議
      室主持大鵬華城管委會第6屆第12次委員會會議，有陳稱
      ：「下一屆乙○○他是訟棍出身的」等語。
    (三)以上訴人名義所為「自民國89年起至今尚有吳ｘ城先生等
      89位住戶當初裝潢時未完成驗收也未繳交清潔維護費……
      尤其是其中還有ｘ人是現任委員，請注意以身作則！（莫
      以身做賊！）。」等語之住戶意見反應書，於95年4月22
      日管委員會會議時，放置於會議室各委員之座位上，供與
      會委員閱讀。
    (四)上訴人於96年10月2日、96年10月16日及96年11月22日本
      院刑事庭96年度上易字第2135號，被上訴人告訴上訴人誹
      謗其「挪用公款」等語之系爭妨害名譽刑事案件公開法庭
      準備程序及審理時，陳稱被上訴人於任職大鵬華城管委會
      主任委員期間有挪用管委會之公款土銀定存300萬元等語
      。
五、被上訴人主張上訴人於前揭時地有故意侵害其名譽之情事，
    致其精神上遭受痛苦，請求精神上之損害賠償等語，為上訴
    人所否認，並以前詞置辯。經查：
    (一)關於上訴人於94年7月27日晚間對被上訴人指稱「你挪用
      公款」等語部分：
      按因侵權行為所生之損害賠償請求權，自請求權人知有損
      害及賠償義務人時起，2年間不行使而消滅，自有侵權行
      為時起，逾十年者亦同，民法第197條第1項定有明文。查
      上訴人於94年7月27日晚間在大鵬華城會議室所進行之管
      委會委員會議中，對被上訴人指稱：「你挪用公款」等語
      ，而侵害原告之名譽乙情，固經本院刑事96年度上易字第
      2135號以上訴人犯誹謗罪，判處拘役40日，減為拘役20日
      確定，有刑事判決可稽（見原審卷第10至17頁），惟被上
      訴人於94年7月27日已知上訴人對其為上開誹謗言語，即
      於當時知悉損害及賠償義務人，則被上訴人遲至96年12月
      28日始以上開事由對上訴人提起本件損害賠償訴訟，有被
      上訴人起訴狀上之原法院收狀戳章可憑（見原審卷第4頁
      ），依前揭規定，被上訴人之損害賠償請求權已罹於2年
      時效而消滅，上訴人並為時效抗辯，拒絕給付，則被上訴
      人此部分請求，自屬無據。
    (二)關於上訴人於96年10月2日、96年10月16日及96年11月22
      日在本院刑事庭96年度上易字第2135號之系爭妨害名譽刑
      事案件公開法庭準備程序及審理時，指稱被上訴人於任職
      大鵬華城管委會主任委員期間有挪用管委會之公款土銀定
      存300萬元部分：
      承前所述，上訴人於94年7月27日晚間在大鵬華城會議室
      所進行之管委會委員會議中，指摘被上訴人挪用公款等語
      ，經台北地檢署檢察官提起公訴，經原法院刑事庭以95年
      度易字第2558號判決上訴人犯誹謗罪，上訴人對之提起上
      訴，本院刑事庭96年度上易字第2135號雖撤銷原判決，惟
      仍認其「意圖散布於眾，而指摘足以毀損他人名譽之事」
      ，即亦以上訴人犯誹謗罪，改判拘40日，經減刑為20日確
      定，有刑事判決可稽（見原審卷第63至87頁，本院卷第59
      至65頁），而上訴人在系爭妨害名譽刑事案件本院刑事庭
      行準備程序及審理時所指摘被上訴人於擔任大鵬華城管委
      會主任委員期間，挪用管委會之土地銀行定期存款300萬
      等節，核係針對其被訴誹謗罪所為自我保護、防禦權益之
      答辯，非屬再次誹謗被上訴人名譽之言論，尚難認係不法
      侵害被上訴人名譽之行為。
    (三)關於上訴人於94年12月30日晚間指稱被上訴人「下一屆乙
      ○○他是訟棍出身的」等語部分：
    1.上訴人於94年12月30日晚上7時30分許，在大鵬華城會議
      室主持該屆第12次管委會會議，於臨時動議討論及該屆管
      委會與蘇珊妮間確認僱傭關係存在等事件之訴訟，是否提
      起上訴問題時，因不滿乙○○全程參與協助蘇珊妮處理前
      述訴訟事件，致管委會敗訴等原因，而指稱「下一屆乙○
      ○（即被上訴人），他是訟棍出身的」等語，業據被上訴
      人於系爭妨害名譽刑事案件台灣台北地方法院檢察署（下
      稱台北地檢署）檢察官偵查中及原法院刑事庭審理時具結
      證述綦詳（見外放台北地檢署95年度偵字第22071號偵查
      卷卷第32、33、68頁，原法院95年度易字第2558號刑事卷
      第2宗96年7月12日審判筆錄第6頁），並有大鵬華城委會
      第6屆第12次委員會議會議紀錄（見同上偵查卷第81至89
      頁）、錄音帶譯文及勘驗筆錄（見同上偵查卷第24、76頁
      ）足憑，復經上訴人於系爭妨害名譽刑事案件一審坦承該
      句話係其所講的等語明確（見同上刑事卷第1宗第24頁）
      ，且於本件原審所不爭執（見原審卷第151頁反面），應
      堪信實。
    2.原審於97年8月21日言詞辯論期日當庭勘驗前揭管委會會
      議錄音帶之結果為：「本件依被告（即上訴人）所提出之
      錄音光碟，約從40分開始勘驗，管委會各委員在討論關於
      帳目及工讀生的獎金的問題，之後即開始討論蘇珊妮案。
      43分18秒的時候，有聽到一個男子的聲音說『下一任乙○
      ○是訟棍出身，他自己應該會去打，問題是他自己打自己
      ，但是他不見得會當主委』等語。之後又有數人在講話，
      到了44分50秒左右有聽到有人說『好了啦』，又有聽到兩
      聲『OK』之後，錄音帶就切斷。」等情（見原審卷第185
      頁反面），均為兩造所不爭執；上訴人又於98年8月3日在
      本院就前揭管委會會議錄音帶提出逐字翻譯文書，確實錄
      有上訴人所指稱之「下一屆乙○○，他是訟棍出身的」等
      語（見本院卷第126頁），亦為被上訴人所不爭執（見本
      院卷第169頁），亦屬可信。
    3.被上訴人主張上訴人指稱其為訟棍出身時，約在晚上9時
      44分，上訴人於晚上10時20分或30分始宣布前揭管委會會
      議散會等語，業據提出補稱陳報狀、補充陳報狀(二)為證（
      見本院卷第176至180頁），核與原審於97年8月21日勘驗
      前揭管委會會議錄音帶所確認「……43分18秒時，有聽到
      一個男子（即上訴人）的聲音說『下一任乙○○是訟棍出
      身』」等情（見原審卷第185頁反面），及大鵬華城委會
      第6屆第12次委員會議會議紀錄末頁記載散會時間為「晚
      上10點30分整」等字（見同上偵查卷第89頁），其時間大
      致相符，而上開勘驗筆錄、委員會議會議紀錄，既為兩造
      所不爭執（見原審卷第185頁反面，本院卷第86頁反面、
      89頁），應認被上訴人前揭所稱，尚非子虛，則上訴人嗣
      再爭執錄製此句言論及散會之時間（見本院卷第169頁反
      面），復未舉證以實其說，殊無可採。又觀之上訴人於98
      年8月3日在本院就前揭管委會會議錄音帶所提出逐字翻譯
      文書內容，上訴人在指稱被上訴人為訟棍出身時，距其宣
      布散會約有40餘分，而上訴人為前揭言論後，仍有訴外人
      喬庭彥（即「喬」）、丁○○（即「黃」）及不詳姓名之
      「男、女」等數人繼續與上訴人（即「主」）交談，足證
      上訴人並非在散會後僅私下與1、2人為前揭言論之交談或
      聊天，堪認上訴人係在前揭管委會會議尚未結束前，即發
      表前揭言論，且交談之對象為多人。
    4.上訴人雖又抗辯被上訴人提起多件之刑事案件及民事事件
      ，其稱被上訴人為「訟棍」，係說被上訴人很會打官司，
      僅就可受公評之事情表示意見云云，並提出統計表為證（
      見原審卷第282頁，本院卷第75、97頁），惟查：
      (1)按名譽為人格之社會評價，名譽有無受侵害，應以社會
        上對其評價是否貶損以為斷（最高法院86年度台上字第
        305號、90年度台上字第646號裁判要旨參照）。所謂「
        訟棍」係指挑唆訟事，從中取利的人（參教育部國語辭
        典解釋，見本院卷第216頁）。衡情我國民眾不問訴訟
        是否符合公平正義，對於動輒提告之人，咸認為好訟之
        徒，而「訟棍」更甚於好訟之徒，均係對人之負面評價
        ，令人難堪，足以貶損個人在社會上之評價。是上訴人
        於前揭時、地，對多數人公然指稱被上訴人為「訟棍」
        ，依上開說明，自有貶損被上訴人之社會評價，侵害被
        上訴人名譽之情事。上訴人所辯其稱被上訴人為「訟棍
        」，僅係指被上訴人很會打官司云云，顯與事理不符，
        要無可採。
      (2)又觀之上訴人於所提37件民、刑事案件（於原審僅列32
        件），其中15件係訴外人丁○○對被上訴人所提起，被
        上訴人處於被動之地位，丁○○另對訴外人孫觀宇等人
        提告2件，而被上訴人對丁○○等人提起之案件則有11
        件，另被上訴人對上訴人提起本件損害賠償之訴1件、
        妨害名譽刑事告訴3件，上訴人則與丁○○對被上訴人
        提起侵權行為損害賠償之訴1件，其餘則為訴外人王廣
        生等對上訴人提告之案件，固可知大鵬華城多位住戶彼
        此間纏訟多件，被上訴人於前開民、刑事案件約半數均
        居於被告之地位，但扣除被上訴人提告之案件，上訴人
        既無法證明其餘案件係由被上訴人挑唆他人興訟，並從
        中獲利者，上訴人自不得以「訟棍」指稱被上訴人。再
        參以被上訴人所述其於94年12月30日上訴人指其為「訟
        棍」以前，對訴外人提出之刑事告訴、告發案件僅有2
        件，其中1件乃其擔任大鵬華城管委會第3任主任委員期
        間，因有人發現當時之幹事馬天虎涉嫌侵占，其乃對馬
        天虎提出告發，案經不起訴處分，另件則為94年12月中
        旬，以上訴人對其陳稱「有種，你不要走」等語提出刑
        事告訴，案經台北地檢署檢察官認上訴人罪嫌尚有不足
        ，而以95年度偵字第11107號處分不起訴，至其於95年
        以後對訴外人提出之刑事告訴辦件祇有7件，其中2件經
        法院判決有罪，其餘5件關於妨害名譽及偽證部分，均
        經檢察官以「罪嫌尚有不足」而處分不起訴等情，有原
        法院民事判決、台北地檢署檢察官不起訴處分書可佐（
        見原審卷第316至326頁），足徵被上訴人並非無端提起
        前開民、刑事案件，縱令被上訴人有提出上開民、刑事
        案件，亦難認係「訟棍」。此外，上訴人復未舉證證明
        被上訴人提起前開民、刑事案件，非為維護自己之正當
        利益所為，亦未證明被上訴人因此從中取利，乃竟據以
        指稱被上訴人為「訟棍」，自屬非是。
    (四)關於上訴人於95年4月間所為內載「尤其是其中還有ｘ人
      是現任委員，請注意以身作則！（莫以身作賊！）」等字
      之住戶意見反應（上訴人誤載「反映」，下同）書部分：
    1.證人即於95年2月1日至97年5月30日擔任大鵬華城總幹事
      之余水生於98年4月14日在原審結稱：第7屆管委會於95年
      4月22日上午9時許，在大鵬華城活動中心2樓會議室，召
      開之第4次委員會會議期間，我曾經擔任該次會議之紀錄
      ；在上開會議開會前，有放1份由上訴人署名第二棟住戶
      意見反應書，內容最後有書寫「請注意以身作則（莫以身
      作賊）」之發言單（即系爭妨害名譽刑事案件本院96上易
      2135號卷第175頁，同原審卷第357頁，下稱第1發言單）
      在每位委員桌上，這是應上訴人之要求；上訴人提供之原
      稿有註記「莫以身作賊」，上訴人開會前「好像」是交給
      我們的行政助理（即丙○○），助理告訴我開會時要給每
      位委員1份，我看了一下內容覺得內容不太妥當，可否不
      要送上去，助理就去請示上訴人，上訴人說一定要送上去
      ，而且每人1份，這些訊息都是助理跟我說的，直接看到
      或聽到上訴人跟助理這樣說，我也沒有看到上訴人拿第1
      發言單給助理，在場未見到上訴人，我看到第1發言單在
      在助理影印前，是助理去影印的，沒有看過這份（即系爭
      妨害名譽刑事案件本院96上易2135號卷第176頁，同原審
      卷第358頁，下稱第2發言單）等語（見原審卷第330、331
      頁）。甲○○復於98年7月24日在本院結稱：其在原審所
      言屬實，95年4月22日上午9點在大鵬華城會議室召開第7
      屆管委會第4次委員會議，現場有無散發註記「莫以身作
      賊」之第1發言單，是上訴人要求發給每位委員的，上訴
      人跟助理丙○○這樣傳話，己○○也知道這件事情，我是
      總幹事，住戶透過我轉達意見給管委會，所以我只好照做
      ，這份發言單是放在委員的桌上，每位出席的委員都有看
      到，當時的主委韓學智說這種東西不應該在我們管委會中
      討論，跟管委會無關，所以就沒有討論，當時沒有馬上跟
      上訴人確認，不知道為什麼上訴人不親自到現場發這份發
      言單，後來發言單有無流出去我也不清楚，發言單是上訴
      人拿一份交給助理，助理是協助文書事務，所以我認為是
      助理幫他影印，後來我也沒有再跟他確認這件事情；要發
      傳單都是聽丙○○說，沒有親耳聽到上訴人說要發傳單及
      影印等語（見本院卷第84頁反面、85頁正面）。
    2.雖上訴人否認甲○○之證詞，惟甲○○所述其於前揭時、
      地看到之第二棟住戶意見反應書為第1發言單乙節，核與
      證人即大鵬華城行政助理丙○○雖於98年7月24日在本院
      結稱：其於前揭時、地有看到註記「莫以身作賊」之第1
      發言單一疊放在桌上，其有看到有委員拿該發言單，開完
      會後，每人手上有一張該發言單等情（見本院卷第85頁反
      面），並無扞挌，上訴人對於丙○○上開所言，既無意見
      （見本院卷第86頁正面），又衡之甲○○與上訴人素無怨
      隙，殊無干冒偽證罪責而設詞誣陷上訴人之必要，應認甲
      ○○此部分之證詞，堪予採信。
    3.上訴人雖辯稱其所提交第二棟住戶反應書為第2發言單云
      云，非但為被上訴人所否認，且經證人即大鵬華城管委會
      委員己○○於98年3月24日在原審結稱：其未見過第2發言
      單內容等語（見原審卷第291頁），證人甲○○並於原審
      結稱當日未看到第2發言單，證人丙○○亦於本院結稱上
      訴人未交付其第2發言單等語（見本院卷第85頁反面），
      則上訴人此部分之抗辯，已非真實。上訴人復辯稱第2發
      言單遭人變造成第1發言單，第1發言單非其所為云云，亦
      為被上訴人所否認，自應由上訴人就此有利於己之事實舉
      證以實其說，更何況文書經變造乃變態事實，亦應由主張
      變態事實者即上訴人負舉證之責，上訴人迄未舉證以實其
      說，其前揭抗辯，自難採信。本院審酌上訴人自認第2發
      言單屬實，又觀之第1發言單、第2發言單，署名建議人均
      為上訴人，原擬由訴外人即大鵬華城管委會委員己○○代
      為發言，雖己○○未出席95年4月18日第7屆管委會會議，
      對於上訴人是否曾經交付其發言單乙事，已不復記憶（見
      原審卷第291頁），惟經比對第1、2發言單，明顯可見其
      內容大同小異，字體及紙張大小均無二致，較具爭議點僅
      第1發言單於「尤其是其中還有ｘ人是現任委員，請注意
      以身作則！」之後加上「（莫以身作賊！）」等字，再參
      以甲○○、丙○○所述前揭管委會會議現場，有看到第1
      發言單等情，堪認大鵬華城管委會委員於前揭時、地開會
      時，現場確有放置第1發言單，任何人均可隨意取走，堪
      認第1發言單係出於第2發言單提交人即上訴人所為。至於
      丙○○所述其不知第1發言單係何人放置在會場，亦未向
      甲○○說第1發言單係上訴人所放置等語（見本院卷第85
      頁反面），縱令屬實，然仍無礙前揭時、地確有放置第1
      發言單，任由大鵬華城管委會委員隨意取閱之事實，亦無
      違背上訴人原擬委由己○○代為發言第1發言單之內容，
      作為反應第二棟住戶意見之本意，更何況上訴人倘未提出
      第1發言單，於前揭時、地自不會出現第1發言單影本供大
      鵬華城管委會委員取閱。是丙○○此部分之證詞，難為有
      利於上訴人之認定。
    4.揆之第1發言單內容：「自民國89年起至今尚有吳ｘ城先
      生等89位住戶當初裝潢時未完成驗收也未繳交清潔維護費
      ……尤其是其中還有ｘ人是現任委員，請注意以身作則！
      （莫以身作賊！）」等字，其中「吳ｘ城」與被上訴人乙
      ○○姓名中之第1、3字相符，而被上訴人當時即為大鵬華
      城管委會委員，亦為兩造所不爭執，由此可推知第1發言
      單所謂「吳ｘ城」、「ｘ人」係指被上訴人。又所謂「以
      身作則」係指用自己的行動作榜樣，屬正面之肯定，但若
      「則」字換為「賊」字者，因「賊」係指小偷，即為負面
      之評價，是第1發言單對被上訴人直指「請『注意』以身
      作則！（莫以身作賊！）」，寓有提醒、警告、諷刺之涵
      意，讓人對被上訴人產生負面觀感，自有貶低被上訴人之
      社會評價，侵害被上訴人名譽之情事。
    (五)按「涉及侵害他人名譽之言論，可包括事實陳述與意見表
      達，前者具有可證明性，後者則係行為人表示自己之見解
      或立場，無所謂真實與否。而民法上名譽權之侵害雖與刑
      誹謗罪不相同，惟刑法就誹謗罪設有處罰規定，於第310
      條第3項規定『對於所誹謗之事，能證明其為真實者，不
      罰。但涉於私德而與公共利益無關者，不在此限』；同法
      第311條第3款規定，以善意發表言論，對於可受公評之事
      ，而為適當之評論者，亦在不罰之列。」，最高法院96年
      度台上字第928號判決參照。查上訴人於94年12月30日晚
      間在大鵬華城會議室對數人指稱被上訴人係「訟棍」出身
      等語，並於95年4月間所為第1發言單內提醒、警告及諷刺
      被上訴人「莫以身作賊」等字，均有貶損被上訴人之社會
      評價，讓人對被上訴人產生負面觀感，已如前述，而上訴
      人就前開言論既無法舉證證明其為真實，又未提出證據資
      料，足認有相當理由確信其為真實，且前開言論又非係善
      意發表，更非對於可受公評之事，而為適當之評論，依前
      揭說明，上訴人以前開言論恣意對被上訴人為公然侮辱，
      自係不法侵害被上訴人之名譽權。上訴人所辯其僅係就可
      受公評之事表示意見，非對被上訴人為人身攻擊云云，亦
      無足取。
六、按因故意或過失，不法侵害他人之權利者，負損害賠償責任
    。又不法侵害他人之身體、健康、名譽、自由、信用、隱私
    、貞操，或不法侵害其他人格法益而情節重大者，被害人雖
    非財產上之損害，亦得請求賠償相當之金額。民法第184條
    第1項前段、第195條第1項前段分別定有明文。查上訴人公
    然辱罵被上訴人為「訟棍」，並提醒、警告及諷刺被上訴人
    「莫以身作賊」，顯係不法侵害被上訴人之名譽，被上訴人
    必受有精神上之痛苦，依上開說明，被上訴人請求上訴人賠
    償相當之非財產上損害，即屬有據。所謂相當，自應斟酌上
    訴人實際加害情形、對被上訴人造成之影響是否重大、被上
    訴人之痛苦程度、兩造之身分地位與經濟狀況等情核定之（
    最高法院47年台上字第1221 號、51年台上字第223號判例參
    照）。爰審酌被上訴人係39年11月27日出生，為前政治作戰
    學校法律系畢業，考試院特種考試乙等軍法官考試及格，歷
    任初級軍事審判機關公設辯護人、軍事檢察官、審判官，高
    級軍事審判機關主任軍法官、檢察組組長、覆判庭庭長，自
    87年2月間起迄今，服務於不當審判補償基金會擔任一級專
    員兼法律處組長，並曾接任行政院陳政務委員兼任秘書1年
    餘；上訴人則係45年7月19日出生，自承為海軍官校畢業，
    現於榮民榮眷基金會擔任秘書工作；被上訴人於94、95年度
    有薪資、股利、利息等所得，依序為1,640,980元、818,862
    元，名下財產有房屋、土地、汽車、投資等，財產總額均共
    為3,719,250元；上訴人則於94、95年度有薪資、利息、退
    職所得等，依序為937,235元、997,062元，名下財產有房屋
    、土地，財產總額均共為2,928,490元，有被上訴人畢業證
    書、考試及格證書、退伍令、聘函、行院院令、薪資發放表
    、綜合所得稅電子結算申報清單、存摺明細、地價稅及房屋
    稅繳款書、稅務電子閘門財產所得調件明細表可稽（見原審
    卷第111至133、204至243頁），並斟酌兩造之教育程度、社
    會地位、經濟狀況及兩造係大鵬華城同社區之住戶關係，因
    社區管理、某些人事案等意見不合，時有衝突，暨本件侵權
    之動機、方式、地點及損害持續之時間長短與被上訴人精神
    痛苦之程度等一切情狀，認被上訴人請求之慰撫金以5萬元
    ，較為公允。
七、從而，被上訴人依民法第184條第1項、第195條第1項前段規
    定，請求上訴人給付慰撫金5萬元，與自起訴狀繕本送達之
    翌日即97年1月19日起至清償日止，按年息5%計算之利息，
    為有理由，應予准許，逾此範圍之請求，為無理由，應予駁
    回。原審就超過上開應准許部分，為上訴人敗訴之判決，並
    依職權為假執行之宣告，自有未洽。上訴意旨就此部分指摘
    原判決不當，求予廢棄改判，為有理由。至於上開應准許部
    分，原審判命上訴人給付，並依職權為假執行之宣告，核無
    違誤，上訴意旨，就此部分，仍執陳詞，指摘原判決不當，
    求予廢棄，為無理由，應駁回其上訴。又本件事證已臻明確
    ，兩造其餘主張、陳述及證據，於結果之判斷均不生影響，
    爰不一一贅述，附此敘明。
八、據上論結，本件上訴為一部有理由，一部無理由，爰判決如
    主文。
中    華    民    國    98    年    10    月    27    日
                    民事第十七庭
                        審判長法  官  藍文祥
                              法  官  吳燁山
                              法  官  張競文
正本係照原本作成。
不得上訴。
中    華    民    國    98    年    10    月    28    日
                              書記官  章大富


司法院資訊處製作；財團法人民間司法改革基金會備份。
